臺灣高等法院臺中分院民事判決
111年度上易字第191號
上  訴  人  劉翠娥  
訴訟代理人  何孟炤  
被 上訴 人  南投縣政府

法定代理人  林明溱  
訴訟代理人  張國楨律師
上列當事人間請求保護占有事件，上訴人對於中華民國110年12
月2日臺灣南投地方法院110年度訴字第116號第一審判決提起上
訴，並為訴之追加，本院於111年9月14日言詞辯論終結，判決如
下：
    主  文
上訴及追加之訴均駁回。
第二審訴訟費用（含追加之訴部分）由上訴人負擔。
    事實及理由
壹、程序方面：
一、按土地所有權人依民法第767條第1項請求事件，性質上屬私
    法關係所生之爭議，其訴訟應由普通法院審判，縱兩造攻擊
    防禦方法涉及公法關係所生之爭議，亦不受影響（大法官會
    議第758號解釋參照，下稱釋字第758號）；又訴訟事件是否
    屬普通法院之權限，應以原告起訴主張為訴訟標的之法律關
    係是否屬於私法上之爭執為斷（最高法院104年度台抗字第9
    62號裁定意旨參照）。查上訴人主張其為坐落南投縣○○鎮○○
    ○段000地號土地（下稱系爭土地）之所有權人，依民法第76
    7條第1項前段、中段之規定及釋字第758號，請求命被上訴
    人撤銷民國109年12月10日○○○字第1090283142號函文（下稱
    系爭函文）及返還系爭土地，而依上訴人之主張，撤銷系爭
    函文係除去妨害系爭土地所有權之方法，故屬私法關係所生
    之爭議，普通法院自有審判權。至身為行政機關之被上訴人
    有無妨害上訴人之系爭土地所有權或占有系爭土地，及上訴
    人主張除去妨害方式即請求本院命被上訴人撤銷系爭函文等
    爭議，此乃訴有無理由之問題，不影響本院審判權有無之認
    定。
二、按第二審訴之變更或追加，非經他造同意不得為之，但請求
    之基礎事實同一者及擴張或減縮應受判決事項之聲明者，不
    在此限，民事訴訟法第446條第1項但書、第255條第1項第2
    、3款定有明文。查上訴人原起訴依民法第767條第1項前段
    、中段之規定及釋字第758號，請求命被上訴人撤銷系爭函
    文及109年3月16日○○○字第0000000000號函文（下稱0000號
    函文）關於「系爭土地上有公用地役關係」之認定，並返還
    系爭土地。嗣於本院依民法第213條、第195條第1項、第179
    條之規定，追加請求被上訴人應將系爭圍籬（詳後述）恢復
    原狀，並賠償新臺幣（下同）18萬元，及在系爭土地旁豎立
    告示牌（見本院卷106、107頁），與原主張之請求權基礎，
    均係本於系爭巷道（詳後述）是否為公共道路之同一基礎事
    實，核與前開規定相符，應予准許。另上訴人原上訴聲明第
    2項請求撤銷系爭函文及0000號函文關於「系爭土地上有公
    用地役關係」之認定（見本院卷7頁），後因0000號函文經
    內政部以台內訴字第0000000000號訴願決定書（下稱0000號
    訴願決定書）撤銷後（見本院卷45-50頁），上訴人之上訴
    聲明第2項即改為請求撤銷系爭函文關於「系爭土地上有公
    用地役關係」之認定（見本院卷59頁），核屬訴之減縮，亦
    應准許。
三、按不變更訴訟標的，而補充或更正事實上或法律上之陳述者
    ，非為訴之變更或追加，民事訴訟法第256條定有明文。查
    上訴人上訴聲明第5項就永久告示牌內容原為「被上訴人因
    違法侵害上訴人權利而向上訴人致歉，並保證永不再侵害」
    （見本院卷7頁），後改為「內政部與法院裁示000地號非公
    共道路，南投縣政府製」（見本院卷95頁），核屬更正請求
    內容之法律上陳述，非為訴之變更或追加，應予准許。
貳、實體部分：
一、本件上訴人主張：伊為系爭土地之所有人，原於系爭土地上
    搭設圍籬（下稱系爭圍籬）。詎被上訴人以系爭函文、0000
    號函文，違法認定系爭土地上之南投縣○○鎮○○街00巷（下稱
    系爭巷道）為公共道路，並指使南投縣○○鎮公所（下稱○○鎮
    公所）於110年1月16日拆除系爭圍籬，乃妨害伊之所有權，
    且以上開方式供用路人通行，亦屬無權占用系爭土地。爰依
    民法第767條第1項前段、中段之規定及釋字第758號，求為
    命被上訴人應撤銷系爭函文關於「系爭土地上有公用地役關
    係」之認定，並將系爭土地返還予伊之判決。並依民法第21
    3條、第195條第1項、第179條之規定，追加起訴求為命被上
    訴人應將系爭圍籬恢復原狀，並給付18萬元，及在系爭土地
    旁豎立長70公分、寬50公分之永久告示牌，內容聲明「內政
    部與法院裁示000地號非公共道路，南投縣政府製」之判決
    。
二、被上訴人則以：系爭函文經0000號訴願決定書認屬觀念通知
    ，上訴人請求撤銷系爭函文，顯無理由且無實益。系爭巷道
    確為公共道路，上訴人與訴外人陳新得所達成之訴訟上和解
    ，對伊無拘束力。況○○鎮公所始為系爭巷道之管理機關，其
    依法將系爭圍籬之拆除，與伊無關。伊亦無在系爭巷道鋪設
    路面或為其他占用行為，上訴人對伊請求返還系爭土地，並
    無理由。上訴人追加部分，未依國家賠償法之規定以書面向
    伊請求，即逕行提起追加之訴，不備訴之合法要件等語，資
    為抗辯。
三、原審判決駁回上訴人之請求，上訴人提起上訴，聲明：㈠原
    判決廢棄。㈡被上訴人應撤銷關於「南投縣○○鎮○○○段000地
    號土地上有公用地役關係」之認定（撤銷系爭函文之行政處
    分）。㈢被上訴人應將系爭土地返還上訴人。並追加訴之聲
    明：㈠被上訴人應將系爭圍籬恢復原狀。㈡被上訴人應賠償上
    訴人18萬元。㈢被上訴人應在系爭土地旁豎立長70公分、寬5
    0公分之永久告示牌，內容聲明「內政部與法院裁示000地號
    非公共道路，南投縣政府製」。被上訴人則答辯聲明：上訴
    及追加之訴均駁回。
四、得心證之理由
　㈠上訴人請求「命被上訴人撤銷關於『南投縣○○鎮○○○段000地號
    土地上有公用地役關係』之認定（撤銷系爭函文之行政處分
    ）」部分：
　　⒈按所謂行政處分，係指中央或地方機關就公法上具體事件
      所為之決定或其他公權力措施而對外直接發生法律效果之
      單方行政行為而言，至行政機關所為單純事實之敘述或理
      由之說明，既不因該項敘述或說明而生何法律上之效果者
      ，自非行政處分，而屬觀念通知。又按人民對同一事實先
      後提出申請，行政機關對於人民請求事項，於核駁後，對
      於其後重複提出之請求，答覆申請人時，僅重申先前所為
      之確定處分，而未為實體決定，其性質僅屬觀念通知，此
      乃學說上所稱之重複處分但如行政機關於第一次裁決後，
      對於重複提出之請求為重新之實體審查，並予裁決，其結
      果雖與第一次裁決相同，惟因另發生公法上之效果，故仍
      為一新的行政處分，此即學說上所稱第二次裁決。對重複
      處分不得提起行政爭訟，第二次裁決則允許提起行政爭訟
      。是行政機關對當事人就同一事實所提出之第二次申請係
      以不同之法律依據及理由重新為實體審查後，始否准當事
      人之聲請，此為一新的行政處分，依前開說明，自得對此
      提起行政爭訟（最高行政法院102年度裁字第1632號行政
      裁判意旨參照）。
　　⒉系爭函文主旨記載「有關蕭秋龍等人陳情『○○鎮○○街00巷（
      ○○○段000地號）道路遭地主封閉，請求排除障礙』乙案，
      如說明，請查照」，且系爭函文正本寄予○○鎮公所，副本
      寄予上訴人（見原審卷31、32頁），足見被上訴人係因蕭
      秋龍等人陳情案而回函○○鎮公所，僅將回復結果副知上訴
      人，非就0000號函文為重新之實體審查，並予裁決，無第
      二次裁決之情事。又系爭函文說明欄記載：「一、依據本
      府新聞及行政處行政救濟科109年11月30日便簽及蕭秋龍
      等人109年11月3日陳情書辦理。二、旨案經查前經本府10
      9年3月16日○○○字第0000000000號函認定為本縣道路管理
      自治條例第3條之『公共道路』，該函具有確認公共道路之
      行政處分。三、再查臺灣南投地方法院108年投簡字第84
      號和解筆錄有關地主劉翠娥及陳新德間業已和解成立，其
      內容略為『○○段000地號土地之○○街00巷所設置之二處鐵門
      開啟，並供人車通行；同段000及000地號土地之交界地籍
      線處封閉』，該筆錄僅具有約束雙方當事人之債權關係效
      力，並不具有物權關係之對世效力，本府確認公共道路之
      行政處分顯然並無牴觸確定判決效力之問題。四、本件系
      爭巷道攸關附近人員、農機進出耕作之通行需求，請貴所
      依本縣道路管理自治條例第12條『公共道路不得擅自建築
      、使用或破壞。有前項情事，管理機關應責令行為人恢復
      原狀並限期改善；屆期未改善，得續報警察機關依道路交
      通處罰條例或續報主管機關處新臺幣1萬元以上，10萬元
      以下罰鍰並得代履行；經處罰鍰後屆期仍未改善，得按次
      處罰；適用市區道路條例及公路法者依其規定裁處』，及
      第13條『障礙物影響公共道路情形嚴重，致造成交通公共
      安全，管理機關得會同有關機關拆除之或恢復原狀』，排
      除道路障礙，以維持道路通行。五、請貴所主動告知土地
      所有權人劉翠娥，如對本府前揭確認公共道路之行政處分
      不服，可於1年內另提行政救濟」，其中第二點僅係說明
      系爭土地前經0000號函文認定屬公共道路在案，第三點係
      說明0000號函文並無抵觸確定判決之理由，第四點請○○鎮
      公所排除道路障礙，維持道路通行，係屬重申0000號函文
      說明欄第三點請○○鎮公所辦理排除系爭圍籬事宜（見原審
      卷25頁），第五點為請○○鎮公所通知上訴人可對0000號函
      文1年內提起行政救濟，上開各點核屬單純事實之敘述或
      理由說明，且非第二次裁決，故系爭函文為觀念通知，非
      行政處分。0000號訴願決定書亦同此見解（見本院卷49頁
      ）。上訴人主張系爭函文為行政處分云云，尚有誤會。
　　⒊釋字第758號僅涉及審判權有無之判斷，業如前述，故非民
      事訴訟上之請求權基礎，上訴人以釋字第758號請求本院
      命被上訴人撤銷系爭函文，即無理由。又本院雖對本件訴
      訟有審判權，然系爭函文既為觀念通知，對上訴人不生任
      何法律上之效果，亦即對系爭土地所有權並未有所妨害，
      則上訴人依民法第767條之規定，請求「命被上訴人撤銷
      關於『南投縣○○鎮○○○段000地號土地上有公用地役關係』之
      認定（撤銷系爭函文之行政處分）」，欠缺訴之利益而不
      應准許。
　㈡被上訴人非系爭土地之現占有人，上訴人請求被上訴人返還
    系爭土地及追加請求給付相當租金之不當得利，為無理由：
　　⒈按請求返還占有物之訴，應以現在占有該物之人為被告，
      所謂占有人，依民法第940條係指對於物有事實上管領力
      者。又上訴人主張被上訴人無權占有系爭土地，然被上訴
      人否認有占有系爭土地之事實，即應由上訴人就其主張「
      被上訴人占有爭土地」此一基本事實先行舉證。
　　⒉上訴人主張被上訴人指使○○鎮公所拆除系爭圍籬，以供用
      路人通行，乃對系爭土地之無權占用云云，並提出○○鎮公
      所109年5月28日○○○字第0000000000號函（下稱○○鎮公所0
      000號函，見原審卷167、168頁）及109年6月5日縣議會簡
      賜勝議員質詢內容光碟為證（見本院卷120頁）。惟依○○
      鎮公所0000號函記載「雖鈞府於109年5月25日○○○0000000
      000號函請本所儘速排定時程拆除圍籬」等語，亦僅係被
      上訴人函請系爭巷道之管理機關○○鎮公所拆除系爭圍籬，
      核與被上訴人就○○鎮公所0000號函辯稱：有人向伊檢舉系
      爭巷道設置系爭圍籬，因○○鎮公所是管理機關，所以伊才
      通知○○鎮公所去處理，伊沒有權限拆除系爭圍籬等語（見
      本院卷109頁）相符，反徵被上訴人對系爭土地無事實上
      管領力，才會要求○○鎮公所處理。又依兩造不爭執之上開
      光碟譯文（見本院卷140-144頁），被上訴人法定代理人
      （縣長）及其工務處長之發言，並無可認定被上訴人對系
      爭土地有事實上管領力之處，且被上訴人之工務處長表示
      「假如是縣鄉道，是縣府的權責，縣府早就拆了」（見本
      院卷143頁），益見被上訴人就系爭巷道無事實上管領力
      ，即無拆除權限，才會與○○鎮公所有前揭之公文往來情事
      。從而，上訴人之舉證並不足以證明被上訴人為系爭土地
      之現占有人。
　　⒊依0000號訴願決定書之記載「有關該巷道由○○鎮公所管理
      維護部分，依卷附該公所107年4月18日○○○字第107001070
      5號函載：『……說明：……三、再查○○街00巷之鋪面，因遇公
      共管線道路挖掘，本所依據南投縣挖掘道路埋設管線管理
      自治條例於104年8月16日辦理該鋪面改善，長度為106公
      尺（竣工圖圖號3/5），為按道路現況復舊，……』」（見本
      院卷48頁），足見系爭巷道之舖設及養護係由○○鎮公所為
      之，故○○鎮公所方為系爭巷道所在之系爭土地現占有人，
      且○○鎮公所係因系爭圍籬阻礙系爭巷道通行而拆除之，並
      非因拆除系爭圍籬而取得系爭土地之占有，縱被上訴人指
      示○○鎮公所拆除系爭圍籬，亦不得以此而認○○鎮公所係被
      上訴人之占有輔助人，是上訴人主張○○鎮公所係受被上訴
      人指示拆除系爭圍籬，被上訴人以此方式占有系爭土地云
      云，並無可採。被上訴人既非系爭土地之現占有人，即無
      因占有系爭土地獲至不當得利之問題，是上訴人請求被上
      訴人返還系爭土地及追加請求被上訴人給付相當租金之不
      當得利18萬元云云，即無理由。
　㈢按公務員於執行職務行使公權力時，因故意或過失不法侵害
    人民自由或權利者，除其他法律有特別規定外，祇能依據國
    家賠償法之規定向國家請求賠償，要不能依民法第184條侵
    權行為之規定向國家請求賠償。又依國家賠償法請求國家機
    關為損害賠償時，應先以書面向賠償義務機關請求之，必賠
    償義務機關拒絕賠償，或自提出請求之日起逾30日不開始協
    議，或自開始協議之日起逾60日協議不成立時，請求權人始
    得提起損害賠償之訴（最高法院85年度台上字第1556號判決
    意旨參照）。查上訴人主張被上訴人認定系爭巷道為公共道
    路，並指使○○鎮公所拆除系爭圍籬，侵害其系爭土地所有權
    云云，係屬公務員於執行職務行使公權力時，有無因故意或
    過失不法侵害人民自由或權利，及國家應否負損害賠償責任
    之問題，依國家賠償法第2條第2項、第11條之規定，應先以
    書面向被上訴人請求，上訴人逕行依民法第195條第1項、第
    213條之規定，向本院追加請求被上訴人將系爭圍籬恢復原
    狀、賠償18萬元、豎立告示牌等民法侵權行為之賠償責任，
    即屬無據。
五、綜上所述，上訴人依民法第767條第1項前段、中段之規定及
    釋字第758號，求為命被上訴人撤銷系爭函文關於「系爭土
    地上有公用地役關係」之認定，並將系爭土地返還予上訴人
    ，均為無理由，不應准許。原審為上訴人敗訴之判決，核無
    不合，上訴意旨指摘原審判決不當，求予廢棄改判，為無理
    由，應予駁回。另上訴人依民法第213條、第195條第1項、
    第179條之規定，追加起訴請求被上訴人將系爭圍籬恢復原
    狀，並給付上訴人18萬元，及在系爭土地旁豎立長70公分、
    寬50公分之永久告示牌，內容聲明「內政部與法院裁示000
    地號非公共道路，南投縣政府製」部分，亦無理由，應併予
    駁回。
六、本件事證已臻明確，兩造其餘之攻擊或防禦方法，經本院斟
    酌後，認為均不足以影響本判決之結果，爰不逐一論列，附
    此敘明。
據上論結，本件上訴及追加之訴均為無理由，依民事訴訟法第44
9條第1項、第78條，判決如主文。
中　　華　　民　　國　　111 　年　　10　　月　　12　　日
                 民事第八庭   審判長法　官  杭起鶴
                                    法　官  羅智文
                                    法　官  黃裕仁
正本係照原本作成。
如不服本判決，應於收受送達後20日內向本院提出上訴書狀，其
未表明上訴理由者，應於提出上訴後20日內向本院補提理由書狀
（均須按他造當事人之人數附繕本）。因疫情而遲誤不變期間，
得向法院聲請回復原狀。
上訴時應提出委任律師或具有律師資格之人之委任狀；委任有律
師資格者，另應附具律師資格證書及釋明委任人與受任人有民事
訴訟法第466條之1第1項但書或第2項所定關係之釋明文書影本。
如委任律師提起上訴者，應一併繳納上訴審裁判費。
                                    書記官  王麗珍
　　　　　　　　　　　　　　　　　　　　
中　　華　　民　　國　　111 　年　　10　　月　　12　　日